臺灣高等法院臺中分院刑事判決　　 99年度上更(一)字第258號
上　訴　人
即　被　告　蔡佳源
選任辯護人　謝萬生律師
　　　　　　陳　隆律師
上列上訴人因違反毒品危害防制條例案件，不服臺灣彰化地方法
院97年度訴字第2224號中華民國98年1月22日第一審判決（起訴
案號：臺灣彰化地方法院檢察署97年度毒偵字第2574號），提起
上訴，經最高法院發回後，本院判決如下：
    主      文
上訴駁回。
    事實及理由
一、犯罪事實：
    蔡佳源曾於民國93年間因連續施用第1級毒品案件，經法院
    判處有期徒刑1年確定，於94年11月3日執行完畢；復於95年
    間因施用第1級毒品案件，再經法院判處有期徒刑1年2月確
    定並移送執行後，經依中華民國96年罪犯減刑條例聲請法院
    裁定就上揭案件減為有期徒刑7月確定，於96年8月17日徒刑
    執行完畢。其前於92年間因施用毒品案件，經法院裁定送勒
    戒處所觀察、勒戒後，認無繼續施用毒品之傾向，於93年1
    月20日觀察、勒戒執行完畢釋放，並經檢察官為不起訴處分
    確定。詎其不知悔改，明知海洛因業經公告為毒品危害防制
    條例第2條第2項第1款所列管之第1級毒品，不得非法持有、
    施用，於前揭觀察、勒戒執行完畢釋放後5年內，復基於施
    用第1級毒品海洛因之犯意，於97年5月12日16時15分為警採
    尿前（不含公權力拘束時間）回溯3日內之某時，在不詳地
    點，以不詳方式（因蔡佳源否認施用毒品以致於確實地點、
    施用方式均無從認定），施用第1級毒品海洛因1次。嗣經警
    於97年5月12日12時15分許，在彰化縣花壇鄉○○街183號前
    臨檢查獲，且經其同意於97年5月12日16時15分採尿送驗後
    ，結果呈可待因、嗎啡陽性反應，始知上情。
二、證據能力之說明：
    以下本案所引用被告以外之人於審判外之言詞或書面陳述，
    而不符合刑事訴訟法第159條之1至第159條之4之規定者，均
    經原審及本院於審理時當庭直接提示而為合法之調查，檢察
    官、上訴人即被告蔡佳源（下稱被告）及其辯護人均未曾於
    言詞辯論終結前爭執其證據能力或聲明異議，本院審酌前開
    證據作成或取得之狀況，均無非法或不當取證之情事，亦無
    顯不可信之情況，故認為適當而均得作為證據。是前開證據
    ，依刑事訴訟法第159條之5之規定，均具有證據能力。
三、認定犯罪事實所憑證據、理由及對於被告辯解的判斷：
    訊據被告固不否認曾於警詢中，經警方採尿送驗，惟矢口否
    認有何施用第1級毒品海洛因之犯行，並辯稱：其不知其尿
    液鑑驗結果為何呈現嗎啡陽性反應，應係其友人在其所駕駛
    停放在彰化縣花壇鄉○○路旁之車輛內，以點燃香菸吸用海
    洛因時，其誤吸入該煙霧所致；另因當天警方亦有查獲案外
    人即綽號「黑松」劉旺松施用毒品並採尿，其懷疑警方將其
    所採之尿液與案外人劉旺松或當天另外被查獲之二位不知名
    人士之尿液檢體弄混云云，然查：
  (一)被告係於97年5月12日16時15分，經警方採集被告尿液送驗
    等情，業據證人即承辦員警汪世章於原審審理中具結證稱：
    因被告另涉犯竊盜案件，經其逮捕被告且發現被告為毒品列
    管人口後，被告於警詢中同意採尿，由其陪同被告至警局廁
    所中採尿，被告將自己尿液排放入空瓶後，再由被告封存並
    在封存處蓋指印簽名，雖同日亦有另位綽號「黑松」之人排
    尿封存，但被告與綽號「黑松」之人採尿時間相隔約30分鐘
    ，且被告尿液檢體瓶經封存編號後，其隨即將被告尿液檢體
    瓶連同被告筆錄逕送警局採尿室處理，並未再將被告尿液檢
    體瓶帶回警局辦公室，被告尿液檢體瓶不可能與綽號「黑松
    」之人之尿液檢體瓶弄混（參見原審卷第58頁至第60頁）等
    語明確，證人汪世章與被告並無恩怨，當無甘冒刑事訴追之
    危險，故意陷害被告之必要，且證人汪世章所述採尿內容，
    亦與被告於原審準備程序中自承，其尿液係經其排放採集後
    封簽（參見原審卷第27頁反面）等語相符，足徵證人汪世章
    上揭所述，並未將被告尿液檢體與案外人即綽號「黑松」劉
    旺松之尿液檢體弄混等語，應堪採信；況被告於檢察事務官
    調查中曾自承對於警詢中採尿過程並無意見（參見偵查卷第
    6頁）等語明確，嗣於審理中方辯稱，其懷疑尿液檢體非其
    所有云云，是被告如對其尿液採驗過程存有疑義，依常情當
    會於檢察事務官調查中表明，反而為上揭無意見之表示，其
    於審理中所為上揭辯解之動機，顯有疑義。另經本院調取查
    閱綽號「黑松」之劉旺松於與被告被查獲當日所採集之尿液
    檢體經送檢驗後之結果，得知劉旺松之尿液檢體，亦呈可待
    因、嗎啡陽性反應，且其檢出濃度各為37,659ng/ml、364,
    073ng/ml（參臺灣彰化地方法院檢察署97年度毒偵字第2573
    號劉旺松違反毒品危害防制條例案偵查卷第6頁之詮昕科技
    股份有限公司濫用藥物尿液檢驗報告），顯見劉旺松亦有施
    用第1級毒品海洛因，且施用量遠大於被告，其尿液檢體瓶
    自無與被告尿液檢體瓶弄混之可能（縱使相互對調益足見被
    告確有施用毒品海洛因）；又被告尿液檢體雖經送請法務部
    調查局鑑定結果為尿液無法檢出粒線體DNA序列，無法研判
    是否與被告口腔黏膜之粒線體DNA序列相符等情，此有該局
    97年12月11日調科肆字第09700509250號鑑定書1紙（參見原
    審卷第42頁）附卷可參，然被告尿液檢體並無與他人尿液檢
    體相混之情狀，已如前述，且編號Ａ-199尿液係被告於97年
    5月12日所採集，被告口腔黏膜刷於97年10月2日所採集，於
    97年11月3日送至法務部調查局鑑驗時，距離採集編號Ａ-19
    9尿液相隔已近六個月，事涉該期間內保存尿液之適當與否
    ，以致無法檢出粒腺體DNA序列，不無可能，自不能以未能
    檢出編號Ａ-199尿液粒腺體DNA序列，即可排除詮昕公司前
    開尿液鑑驗報告之尿液為被告所排放，亦難以此即為有利於
    被告之認定。至被告於本院調取劉旺松與被告被查獲當日所
    採集之尿液檢體檢驗結果，得知劉旺松之尿液檢體亦呈可待
    因、嗎啡陽性反應，且遠大於被告被檢出濃度後，始又辯稱
    當日另有被查獲之二位不知名人士之尿液檢體亦可能弄混云
    云，應係故為拖延訴訟之詞，而無調查之必要。是被告辯稱
    扣案尿液檢體並非其所排放之尿液云云，顯屬卸責之詞，不
    足採信。
  (二)警方將前揭被告尿液檢體，送請詮昕科技股份有限公司（下
    稱詮昕公司）檢驗，經該公司初步以酵素免疫法（EIA）篩
    檢，再以氣相層析質譜儀法（GC/MS）確認結果，呈嗎啡、
    可待因均為陽性反應，且檢出濃度各為12,713ng/ml、2,633
    ng/ml等情，此有詮昕公司97年5月23日報告編號00000000號
    濫用藥物尿液檢驗報告、委託檢驗尿液代號與真實姓名對照
    認證單各1紙（參見警卷第3、4頁）附卷可稽，而以氣相層
    析質譜儀之方法作藥物及其代謝產物之定性及定量分析檢驗
    者，幾乎不會有偽陽性反應產生，亦即如尿液中未含有煙毒
    之反應者，即不可能產生因藥物所引起之偽陽性反應，業據
    行政院國軍退除役官兵輔導委員會榮民總醫院83年4月7日
    北總內字第09039號函釋明確在案，則被告之尿液檢體既經
    以氣相層析質譜儀分析法複驗，且呈嗎啡陽性反應，顯已排
    除被告因服用藥物導致呈毒品偽陽性反應之可能。
  (三)另按海洛因施用入人體後水解還原成嗎啡，再循嗎啡之代謝
    方式排出體外，業據行政院衛生署藥物食品檢驗局73藥檢壹
    字第030221號函說明綦詳，且依醫學臨床實驗及根據英國藥
    學會出版Isolation and Indentification of Drugs一書第
    2版載明：口服或注射海洛因後可快速吸收，並於血液中迅
    速代謝成6-乙醯嗎啡，然後轉變成嗎啡；再毒品施用後於尿
    液、血液中可檢出之最大時限，與施用劑量、施用頻率、施
    用方式、施用者飲水量之多寡、個人體質、檢體收集時間點
    及所用檢測方法之靈敏度等因素有關，因個案而異，一般於
    尿液中可檢出之最大時限，古柯鹼為施用後1至4天、海洛因
    為2至4天、嗎啡為2至4天、大麻為1至10天、安非他命為1至
    4天、甲基安非他命為1至5天、MDMA為1至4天、MDA為1至4天
    、Ketamine為2至4天等語，業經行政院衛生署管制藥品管理
    局92年7月23日管檢字第0920005609號函載明明確。是依上
    開說明，佐以被告前揭尿液檢驗報告，足徵被告於上揭採尿
    時間前3日內（不含公權力拘束時間）之某時，確曾施用第1
    級毒品海洛因，應可確定。被告辯稱其未施用海洛因云云，
    應係臨訟卸責之詞，不足採信。
  (四)又吸入含有煙毒之二手煙，在文獻上尚無能否由尿檢驗出煙
    毒反應之研究報告，然依法務部調查局檢驗煙毒案件經驗研
    判，若非長時間與吸毒者直接相向且存心大量吸入吸毒者所
    呼出之煙氣，以二手煙中可能存在之低劑量之煙毒，應不致
    在尿液中檢驗出煙毒反應等情，此有法務部調查局82年5月
    19日（壹）發扶(一)字第682號函影本1份（參見偵查卷第8頁
    ）在卷可考；又依常理判斷，若與吸食海洛因者同處一室，
    其吸入二手煙之影響程度與空間大小、密閉性、吸入濃煙多
    寡及吸入時間長短等因素有關，且因個案而異，又縱然吸入
    二手煙之尿液可檢出毒品反應，其濃度亦應遠低於施用者，
    亦有行政院衛生署管制藥品管理局93年7月30日管檢字第093
    00070004號函文1紙附卷可參。是除被告與施用毒品者共處
    密閉狹小空間且故意大量吸入海洛因之毒品煙氣，當不致於
    尿液中檢驗出海洛因代謝物即嗎啡之陽性反應，況被告於審
    理中亦自承案外人即綽號「黑松」之劉旺松在車上抽用海洛
    因時，其正在開車，且有將駕駛座之車窗搖下5、6公分等語
    ，足見被告並無與其所稱案外人劉旺松在密閉空間直接相向
    之情形，況被告尿液中含嗎啡、可待因陽性反應，且檢出濃
    度各高達12,713ng/ml、2,633ng/ml等情，已如前述，顯見
    被告當無可能不慎吸入他人之二手煙造成驗尿呈海洛因代謝
    物嗎啡之陽性反應。故被告上揭辯稱，其係因吸入案外人即
    友人劉旺松施用海洛因時之二手煙，致為警所採尿液乃呈嗎
    啡陽性反應云云，亦無可採。
  (五)至被告上訴後雖另以其警詢筆錄之記載內容與其陳述之內容
    不符，又與同時被查獲之劉旺松警詢筆錄之記載大致相符，
    且製作警詢之錄影光碟僅有影像而無聲音，該警詢筆錄係警
    方所抄襲自行製作，並非以正常製作筆錄之方式所製作，應
    無證據能力；且警方未進行毒品專案即對被告進行採尿動作
    ，辦案過程顯然草率，其於97年5月9日及同年月24日經其母
    親帶往承紘醫事檢驗所檢驗均無毒品反應，另被告從96年8
    月份起每隔二個月或三個月均須至彰化分局排尿送驗，均無
    施用毒品之反應，對此有利於被告之證據原審亦未調查等語
    置辯，並請求勘驗被告於97年5月12日警詢時所製作全部筆
    錄之光碟，及傳訊承紘醫事檢驗所之醫檢師李文進為證等語
    。惟本件認定被告有施用毒品海洛因1次之犯行，並未引用
    被告警詢時之自白為證據資料，已如前述，自亦無庸贅述其
    證據能力之有無，亦與警方辦理本案過程是否草率無關，況
    警員汪世章係查獲被告犯竊盜案件時，發現其為毒品列管人
    口，始在徵得被告同意下採尿送驗，雖汪世章並非於進行毒
    品專案時，查獲被告施用毒品之犯行，惟汪世章一發現被告
    係毒品列管人口時即懷疑其有施用毒品，並徵得其同意後採
    尿，自不因彼時警方未進行毒品專案，而認汪世章辦案流程
    有何草率之處；被告上訴意旨指摘警詢筆錄具有證據能力有
    違刑事訴訟法之規定云云，核不影響判決事實認定之結果，
    自亦無再為勘驗被告警詢時所製作全部筆錄光碟之必要。又
    被告固提出承紘醫事檢驗所於97年5月9日及同年月24日出具
    嗎啡（海洛因）呈現陰性之報告書2份，惟該2份報告書僅載
    明「蔡先生」，究指何人並未特定，採尿之確切時間、流程
    亦均不詳，已難謂與本案有何關連性；且上開私人診所所為
    之檢定，事涉儀器、採證流程之縝密、被採尿人同一性之確
    認，自不若身負公權力行使之警察機關採證之具公信力，即
    便被告所提上開資料屬實，因該2份報告書所採尿之時間，
    相距本案被告於97年5月12日16時15分為警所採尿之時間，
    至少已逾3日以上，自無從憑此即認被告未於97年5月12日16
    時15分為警採尿前回溯3日內之某時施用毒品，從而，該2份
    報告書尚不足為有利於被告之認定，亦無須再為無益之調查
    ，自亦無傳訊承紘醫事檢驗所醫檢師李文進為證之必要。
  (六)另犯毒品危害防制條例第10條施用毒品之罪者，檢察官應先
    將被告送勒戒處所觀察、勒戒，經觀察、勒戒後，認無繼續
    施用毒品傾向者，應由檢察官為不起訴之處分，且經觀察、
    勒戒執行完畢釋放後，5年內再犯第10條之罪，檢察官應依
    一般刑事訴訟程序予以起訴論罪科刑，此觀諸毒品危害防制
    條例第20條第1項、第2項、第23條第2項前段規定自明。被
    告前於92年間因施用毒品案件，經裁定送勒戒處所觀察、勒
    戒後，認無繼續施用毒品之傾向，於93年1月20日觀察、勒
    戒執行完畢釋放，經臺灣彰化地方法院檢察署檢察官為不起
    訴處分確定等情之事實，有臺灣高等法院被告前案紀錄表、
    臺灣彰化地方法院檢察署刑案資料查註紀錄表各1份附卷可
    參。被告前既曾因施用毒品案件，經觀察、勒戒執行完畢釋
    放後，於5年內再犯本案施用毒品罪，依毒品危害防制條例
    第23條第2項之規定，即屬應依法論罪科刑之行為。
  (七)綜上所述，被告上揭辯詞，核與前揭事證不符，顯係臨訟卸
    責之詞，不足採信。本案事證明確，被告上開施用第1級毒
    品海洛因之犯行，可以認定，應予依法論罪科刑。
四、論罪科刑的理由：
  (一)按海洛因為毒品危害防制條例第2條第2項第1款所明定之第1
    級毒品。核被告所為，係犯同條例第10條第1項之施用第1級
    毒品罪。被告持有第1級毒品進而施用，持有之低度行為為
    施用之高度行為所吸收，不另論持有毒品之罪。又被告曾於
    93年間因施用毒品案件，經法院判處有期徒刑1年確定，於
    94年11月3日執行完畢；復於95年間因施用毒品案件，再經
    法院判處有期徒刑1年2月確定並移送執行後，經依中華民國
    96年罪犯減刑條例減為有期徒刑7月確定，於96年8月17日徒
    刑執行完畢等情，有臺灣高等法院被告前案紀錄表存卷可考
    ，其於5年內故意再犯本案有期徒刑以上之罪，應依刑法第
    47條第1項之規定，論以累犯，並加重其刑。
  (二)原審依上述事證，適用前述法條及刑法第11條前段之規定，
    並審酌被告前因施用毒品案件，經觀察、勒戒並受徒刑之執
    行完畢釋放後，仍未能徹底戒絕毒品，再犯本案施用毒品罪
    ，顯見其無戒毒悔改之意，且犯後於偵審中未知悔改，猶飾
    詞狡辯，先辯稱其為吸用二手煙所致，復改辯稱檢驗報告所
    檢驗之尿液檢體非其所排放，意圖脫罪，顯然欠缺反省能力
    ，態度尚非良好等一切情狀，量處被告有期徒刑1年8月。經
    核原審認事用法均無不合，其量刑亦屬妥適。被告上訴仍執
    前詞否認施用毒品犯罪，而指摘原判決不當，自不足採，其
    上訴為無理由，應予駁回。
五、適用的法律：刑事訴訟法第368條。
本案經檢察官陳佳琳到庭執行職務。
中    華    民    國   100    年    1     月    5     日
            刑事第二庭    審判長法  官  邱  顯  祥
                                法  官  姚  勳  昌
                                法  官  張  國  忠
以上正本證明與原本無異。
如不服本判決應於收受送達後10日內向本院提出上訴書狀，其未
敘述上訴之理由者，並得於提起上訴後10日內向本院補提理由書
（均須按他造當事人之人數附繕本）「切勿逕送上級法院」。

                                書記官  卓  佳  儀
中    華    民    國   100    年    1     月    5     日